【裁判字號】    97,家訴,75
【裁判日期】    980105
【裁判案由】    確認繼承權存在
【裁判全文】
臺灣高雄地方法院民事判決              97年度家訴字第75號
原      告  甲○○
訴訟代理人  史乃文律師
複代理人    楊林澂律師
被      告  乙○○
訴訟代理人  吳賢明律師
            陳慧錚律師
            羅鼎城律師
複代理人    吳晉賢律師
上列當事人間確認繼承權存在事件，本院於民國97年12月18日言
詞辯論終結，判決如下：
    主  文
確認原告對被繼承人郭山海（民國○○○年○月○○○日生，身
分證統一編號：Ｚ000000000號）遺產之繼承權存在。
訴訟費用由被告負擔。
    事實及理由
一、原告主張：緣本件原告係被繼承人郭山海之配偶，依法應有
    繼承權，然此為被告所否認，並要求原告返還被繼承人郭山
    海之遺產，原告之繼承權之私法上地位即有受侵害之危險，
    而此項危險，得以本件確認判決將之除去，原告提起本件訴
    訟即有受確認判決之法律上利益，合先敘明。原告與被繼承
    人郭山海多次論及婚嫁，均因兩人工作繁忙而延誤，而於85
    年7 月19日，因原告之父親林源春死亡，依民間習俗，若死
    者子女在百日內結婚，可以將喜事帶進家中，早日脫離哀傷
    （即俗稱沖喜），且因原告與郭山海趕在原告父親往生百日
    內結婚，時程匆忙而一切從簡，故省略訂婚儀式而直接辦理
    結婚，原告與被繼承人郭山海遂於85年10月5 日中午，在原
    告位於屏東縣長治鄉德榮村西埔巷9 號之住宅，辦理公開之
    結婚儀式，並席開6 桌宴請包括被繼承人郭山海之胞姊郭阿
    麥、洪李春花、及原告之友人黃鈴閔、羅國明等多人到場參
    加婚禮，介紹原告與被繼承人郭山海認識交往之高淑珍及黃
    善章亦到場擔任介紹人，並見證婚禮，故原告與被繼承人郭
    山海確有舉行公開儀式及2 人上之證人證明渠等結婚，原告
    主張其係被繼承人郭山海之合法配偶，就其遺產有繼承權，
    洵屬有理。並聲明：確認原告對於被繼承人郭山海之遺產有
    繼承權。
二、被告則以：被告之父郭山海固於85年10月5 日中午，與原告
    在原告位於屏東縣長治鄉德榮村西埔巷9 號之祖厝，宴請郭
    阿麥、洪李春花及其他共計約7 桌之賓客，惟上開宴會僅係
    訂婚之儀式，並非結婚之公開儀式，蓋所謂定式之禮儀，不
    論係依循舊俗或新式，要必以使不特定人得以共見共聞，就
    其所行儀式之外表，依一般客觀習慣，立可認識其為結婚者
    始足當之，倘就其現場情狀，無從認識係舉行結婚儀式，縱
    當事人主觀上係舉行婚禮，仍不得為有公開之定式禮儀，是
    以縱有置酒席，如其情狀無從認為舉行結婚儀式，使與宴者
    得以瞭解赴宴之目的，雖其主觀以為舉行婚禮，仍不得謂有
    公開之儀式，而當日喜宴係設在原告之屏東老家，由原告之
    親族主辦，郭山海亦無迎娶原告之過程，喜宴結束後，亦未
    將原告接回同住之儀式，足見當日僅係訂婚之儀式；又證人
    即原告之友人黃鈴閔、羅國明、高淑珍、黃善章等關於結婚
    定式禮儀之細節部分，亦即有無使參與宴會之親友或其他不
    特定人得以認識原告係與郭山海舉行結婚儀式乙節，均未能
    說明，且有偏頗之虞，而發送喜餅、拜祖先、交換戒指原亦
    屬訂婚必要儀式之一環，自難以上開儀式而推定係屬結婚；
    況本件郭山海與原告並未發放喜帖，除證人羅國明證稱有包
    禮金外，亦無人有包禮金之舉，郭山海亦未向中鋼公司請婚
    假或申請結婚津貼，甚至原告亦未能提出結婚照及禮金為證
    簿；此外，喜宴當日無司儀在場向與會親友介紹新人，並表
    示進行結婚儀式之情狀，是縱兩造確有舉行喜宴之舉，亦難
    認已符合結婚應舉行「公開儀式」之要件。是原告與郭山海
    所舉行祭祖儀式，既非屬結婚要件之公開儀式，此按民法第
    982 條第1 項及第988 條第1 款之規定，原告與郭山海間自
    無合法婚姻關係存在。綜上，本件原告與郭山海間確無合法
    婚姻關係之存在，原告並非郭山海之合法配偶，則原告請求
    確認繼承權存在，誠屬無據。答辯聲明：原告之訴駁回，訴
    訟費用由原告負擔。
三、按確認法律關係之訴，非原告有即受確認判決之法律上利益
    者，不得提起，民事訴訟法第247 條第1 項前段定有明文。
    而所謂即受確認判決之法律上利益，係指因法律關係之存否
    不明確，致原告在私法上之地位有受侵害之危險，而此項危
    險得以對於被告之確認判決除去之者而言，故確認法律關係
    成立或不成立之訴，苟具備前開要件，即得謂有即受確認判
    決之法律上利益，最高法院42年度台上字第1031號判例意旨
    可供參酌。本件原告主張其係被繼承人郭山海之合法配偶，
    就其遺產有繼承權，而被告為被繼承人郭山海之繼承人，主
    張原告與郭山海間確無合法婚姻關係之存在，原告並非郭山
    海之合法配偶。是以原告對於被繼承人郭山海之遺產繼承權
    存否既不明確，而此不安之狀態得以確認判決除去之，原告
    提起本件確認訴訟，應認有即受確認判決之法律上利益，合
    先敘明。
四、兩造不爭執之事實：
（一）被告為其父郭山海與訴外人王翠惠所生之子，嗣郭山海於
      78年4 月26日與訴外人王翠惠離婚，被告由父親郭山海擔
      任監護人。
（二）於85年10月5 日中午，原告與郭山海在位於屏東縣長治鄉
      德榮村西埔巷9 號之原告祖厝宴請約7 桌之賓客。
（三）原告與郭山海於上開時日宴請賓客後，未向戶政機關辦理
      結婚登記。
（四）郭山海於96年5月18日死亡。
五、按結婚應有公開儀式及二人以上之證人；結婚不具備第982
    條第1 項之方式者，無效。修正前民法第982 條第1 項、第
    988 條第1 款分別定有明文。所謂結婚應有公開儀式，係指
    結婚之當事人應行定式之禮儀，使不特定人得以共聞共見，
    認識其為結婚者而言（最高法院51年台上字第551 號判例意
    旨參照）。本件兩造之爭執厥於：原告與被告之父郭山海於
    85年10月5 日舉行之喜宴究係訂婚儀式或結婚儀式？是否因
    不符合修正前民法第982 條第1 項所定結婚形式要件而結婚
    不成立？經查：
（一）證人黃鈴閔到庭證稱：伊於85年10月5 日有參加原告與郭
      山海位於屏東縣長治鄉德榮村西埔巷9 號的喜宴，當日係
      郭山海與原告要結婚，當日有至祖先祠堂拜祖先，告知兩
      造結婚並交換戒指，因原告的父親剛過世，所以舉辦的儀
      式比較簡略，當時郭山海穿著西裝，原告穿著白色新娘禮
      服，宴客約有6 、7 桌，客人均知悉兩造是要結婚，每一
      桌都有敬酒，且事後都有在門口送客，在喜宴前有收到原
      告之喜餅，但伊沒有包禮金，因當時伊經濟不好，但當天
      有人在門口收禮金等語；證人羅國明到庭證稱：伊於85
      年10月5 日有至位於屏東縣長治鄉德榮村西埔巷9 號原告
      老家，參加原告與郭山海婚禮，當天因原告要求伊幫忙載
      2 、3 個朋友去參加喜宴，所以伊開原告的車過去，當天
      有宴客，且原告與郭山海有至原告的祖先祠堂拜祖先，伊
      確知當天是結婚儀式，因伊與男女雙方同桌，且雙方都有
      說是要辦結婚，而男方有穿著西裝，女方穿小禮服，且伊
      有包紅包，如果是訂婚伊就不會包紅包，伊會等結婚時才
      包紅包，當天他們有跟伊說是結婚，所以伊有包紅包，宴
      客約7 、8 桌左右，客人均知悉兩造是要結婚，印象中兩
      造有買戒指要交換，當日有敬酒、送客，也有收到原告之
      喜餅等語；證人高淑珍到庭證稱：伊先認識郭山海，因郭
      山海是伊先生的同學，之後在80年時認識原告，於85年10
      月5 日有至屏東縣長治鄉德榮村西埔巷9 號，當天係因為
      原告與郭山海要結婚，原告事先告知伊是介紹人，所以要
      求伊去參加喜宴，因兩造已同居很久了，且當時因原告父
      親剛過世，希望能夠在百日內辦理結婚，所以當天是結婚
      而不是訂婚，郭山海或原告沒有告知先辦理訂婚之後才再
      辦理結婚，且當時僅辦理此次喜宴，並沒有要另外辦結婚
      的喜宴，當天有宴客7 、8 桌，也有祭拜祖先，且雙方也
      有穿禮服，且郭山海有說伊與伊先生是介紹人，他們要結
      婚，所以伊等一定要參加，當天有每一桌敬酒、送客，也
      有收到喜餅，當天到場的客人均知悉兩造是要結婚等語；
      證人黃善章到庭證稱：伊與郭山海是大學同學，郭山海離
      婚後，因伊配偶認識原告，就介紹他們認識，後來他們也
      同居一起，之後伊有跟郭山海說，如二人個性合適的話是
      否考慮結婚，之後因原告父親過世，而郭山海也打電話跟
      伊配偶說，原告希望在百日之內辦理結婚，並且說伊等是
      介紹人一定要到場，所以於85年10月5 日有至屏東縣長治
      鄉德榮村西埔巷9 號，當天是原告與郭山海的結婚儀式，
      因先前伊有跟郭山海說過，且郭山海也說伊配偶是媒人，
      伊是介紹人，當天是為了他們結婚才去的，郭山海並沒有
      告知先辦理訂婚後再辦理結婚，當天伊等認為是結婚，事
      後沒有其他儀式，當天沒有像一般的結婚儀式，僅有簡單
      介紹雙方親友認識，至於有無其他儀式伊不清楚，因當時
      伊人在外面幫忙，當天到場約有7 、8 桌客人，感覺就像
      是辦理喜宴的樣子等語（均見本院97年7 月10日言詞辯論
      筆錄）；證人即郭山海大哥丙○○到庭證稱：在10幾年前
      ，郭山海結婚前有告訴伊他要結婚，因為當時伊都出海捕
      魚，他有詢問伊要不要參加他的喜宴，但當時伊無法回來
      ，所以就沒有參加，當時郭山海係告訴伊他要結婚，且告
      訴伊係因為原告的父親往生，要趕在百日內結婚，郭山海
      跟伊說於85年10月5 日在屏東所辦的喜宴是結婚喜宴，郭
      山海亦沒有說於85年10月5 日以後還要再辦宴客，當伊出
      海回來後，郭山海有告訴伊他已結完婚了等語（見本院97
      年9 月4 日言詞辯論筆錄）。則依上開證人證述可知，原
      告與郭山海係因原告之父林源春死亡，欲依民間習俗在百
      日內結婚以沖喜，遂於85年10月5 日中午在原告位於屏東
      之住宅辦理結婚儀式，而當日確有公開宴客，且到場之客
      人均知悉係結婚喜宴。復參以證人丙○○到庭證稱：原告
      目前還是依照郭山海的指示，按月給付伊母親3 千元生活
      費，且伊父親及郭山海的牌位也是由原告祭祀等語（見本
      院卷第87頁），苟原告非郭山海之合法配偶，郭山海焉會
      要求原告奉養其母親及負責祭祀之事宜？復參以兩造既係
      因原告之父死亡，欲在百日內結婚以沖喜，自無僅辦理訂
      婚之儀式而無辦理結婚儀式之理。綜上，原告與被告之父
      郭山海於85年10月5 日舉行之喜宴應係結婚之公開儀式無
      訛。又證人黃鈴閔就舉行喜宴之地點固證稱係郭山海之老
      家云云，此部分固與事實不符，然其就原告與郭山海結婚
      之原因、過程均證述明確，且核與前揭其餘證人證述之情
      節大致相符，尚難以其上開地點之證詞即遽認其證詞全然
      不可採信，附此敘明。
（二）證人洪李春花固證稱：伊於85年10月5 日有與被繼承人郭
      山海至屏東縣長治鄉德榮村西埔巷9 號，當時被繼承人郭
      山海告訴伊是要訂婚，所以要求伊一起參加，當天喜宴之
      過程、細節均不清楚，伊不清楚被繼承人郭山海與原告有
      無祭拜祖先、交換戒指、收取聘金及聘禮，被繼承人郭山
      海沒有告知何時結婚等語；證人即被繼承人郭山海之二姐
      郭阿麥證稱：伊於85年10月5 日有與被繼承人郭山海至屏
      東縣長治鄉德榮村西埔巷9 號，當時被繼承人郭山海告訴
      伊是要訂婚，所以邀請伊一起參加，伊不曉得男女雙方有
      無祭拜祖先、交換戒指，亦不記得喜宴過程有無敬酒、送
      客，被繼承人郭山海沒有告知何時結婚等語（均見本院97
      年8 月7 日言詞辯論筆錄），則證人洪李春花、郭阿麥除
      證述郭山海告知邀請其等參加「訂婚」喜宴外，竟就其餘
      喜宴之流程、細節均不復記憶，其證詞是否可信，尚非無
      疑；況證人洪李春花、郭阿麥均屬郭山海至親之人，焉有
      僅參加其弟之訂婚喜宴，卻不知其何時結婚或不舉辦結婚
      儀式之理由？又依原告提出之訃文觀之（見本院卷第10頁
      ），其上載明：「護喪妻：甲○○」等語，而訃文為被繼
      承人死亡時發送予眾多親友之通知，苟如證人洪李春花、
      郭阿麥所述原告非郭山海之合法配偶，焉會容許在訃文上
      印製上開字樣？其等證詞顯違常情，自不足採信。另證人
      丁○○固到庭證稱：伊與郭山海係合夥人關係，伊沒有參
      加過郭山海之訂婚或結婚喜宴，只有在公司開董事會時，
      郭山海有跟合夥人說他要訂婚，但沒有邀請伊等參加，隔
      月的董事會中郭山海有另外跟合夥人說他已經訂婚，且要
      求董事長及總經理在他結婚時幫忙開禮車，但事後沒有聽
      到他結婚的事情等語（見本院97年11月4 日言詞辯論筆錄
      ），然證人丁○○並未親自到場參加喜宴，故就上開喜宴
      是否屬於結婚之公開儀式，自應以參加喜宴之黃鈴閔、羅
      國明、高淑珍、黃善章等人之證詞較為可信，尚難以證人
      丁○○之證詞即遽認原告於85年10月5 日與被繼承人郭山
      海舉行訂婚儀式。
（三）另被告固辯稱：喜宴係設在原告屏東老家，由原告之親族
      主辦，郭山海亦無迎娶原告或將原告接回同住之儀式，且
      未發放喜帖，郭山海亦未向中鋼公司請婚假或申請結婚津
      貼云云。惟查，原告與郭山海係因原告之父林源春死亡，
      欲依民間習俗在百日內結婚以沖喜，且郭山海係再婚，已
      如前述，則因時間匆促及情形特殊，其等結婚儀式與一般
      正常之結婚儀式不符，尚屬合理；況證人戊○○到庭證稱
      ：郭山海於80幾年間，曾經跟伊提過他要結婚，並有告知
      他的結婚對象姓林，並詢問伊如何辦理喜宴及請客的客人
      名單，伊跟他說當你離婚時，並沒有告訴大家，現在要再
      辦理結婚，應該要低調一點，因為伊認為在中國鋼鐵股份
      有限公司被人家知道他有離婚並不是很好，他也說他知道
      等語（見本院97年11月4 日言詞辯論筆錄），則郭山海既
      屬再婚，且不欲同事知悉，其未向中鋼公司請婚假或申請
      結婚津貼，亦與常情無違。綜上，尚難以原告與郭山海之
      結婚儀式與一般結婚儀式不符，或郭山海未向中鋼公司請
      婚假或申請結婚津貼等情，即遽認原告與郭山海並未舉行
      結婚之公開儀式。
（四）綜上，原告與被告之父郭山海於85年10月5 日舉行之喜宴
      係結婚之公開儀式，原告應為被繼承人郭山海之配偶無訛
      。
六、綜上所述，原告之夫郭山海既於96年5 月18日死亡，則原告
    為被繼承人郭山海之配偶，自為被繼承人郭山海之合法繼承
    人之一，其訴請確認對於被繼承人郭山海之遺產有繼承權，
    核屬有據，為有理由，應予准許。
七、結論：本件原告之訴為有理由，依民事訴訟法第78條，判決
    如主文。
中    華    民    國      98    年    1    月    5    日
                  家事法庭法  官  邱泰錄
正本係照原本作成。
如不服本判決，應於送達後20日內，向本院提出上訴狀。
中    華    民    國      98    年    1    月    5    日
                          書記官  廖美玲


司法院資訊處製作；財團法人民間司法改革基金會備份。
